臺灣新竹地方法院刑事判決　　　　　　　 99年度訴字第226號
公　訴　人　臺灣新竹地方法院檢察署檢察官
被　　　告　陳政宏
指定辯護人　本院公設辯護人周凱珍
上列被告因強盜案件，經檢察官提起公訴（99年度偵字第609 號
），本院判決如下：
    主  文
陳政宏犯恐嚇取財罪，共貳罪，各處有期徒刑肆月及處有期徒刑
參月，如易科罰金，均以新臺幣壹仟元折算壹日。應執行有期徒
刑伍月，如易科罰金，以新臺幣壹仟元折算壹日，緩刑貳年，並
應完成戒癮治療及精神治療，緩刑期間付保護管束。
    事  實
一、陳政宏有酗酒習慣並係精神分裂症合併酒精濫用之患者，於
    民國99年1 月12日酒後因受精神障礙及酒精中毒之影響，致
    其辨識行為違法及依其辨識而行為之能力顯著減低，其基於
    意圖為自己不法之所有，先後為下列行為：
  (一)於同日凌晨0 時20分，在新竹市○○路3 號空軍醫院前，見
    孫瑋婕駕駛車牌號碼4803-HL 號自用小客車在該處下車購物
    ，上車欲駛離現場時，竟出於恐嚇取財之犯意，手持寬約2.
    5 公分、長約32公分（刃長約20公分）菜刀1 把，打開該車
    輛副駕駛座車門，並一再央請孫瑋婕駕車搭載其至臺北，孫
    瑋婕不答應，竟恫稱「不把我載到臺北火車站，就要把車搶
    走」等語，且持該把菜刀敲打車頂，復進入副駕駛座，關上
    車門，請孫瑋婕駕車搭載其至臺北火車站，孫瑋婕見狀驚恐
    之下心生畏懼而跑出車外，任由陳政宏發動車輛駛離現場，
    於途中因不諳車性，無法正常駕駛，遂將車輛停在新竹市○
    ○路某處。
  (二)復因所持之上開刀器留在上開車輛未一併帶走，於返回位於
    新竹市○○路418 巷5 弄2 號住處後，詎竟另萌生恐嚇取財
    之犯意，拿取另把寬約2.5 公分、長約23公分（刃長約6.5
    公分）之小刀，於同日凌晨0 時40分許，頭戴安全帽、口帶
    口罩、左右手分持粉紅色雨傘及小刀各1 把，進入位於新竹
    市○○路365 號之統一便利超商店內，並以「搶劫，把櫃臺
    的錢拿出來」等語向店員黃鈺展恫嚇，且有用手敲打櫃檯及
    腳踢店門之舉，至使黃鈺展唯恐對之有所不利，而心生畏怖
    之意，並思及公司教育訓練時有教導工作時如遇歹徒行搶時
    應以個人人身安全為第一考量，乃藉故拖延至店內倉庫電請
    店長報警，並聽任呈現不耐煩狀之陳政宏獨自走至啤酒櫃，
    取走玻璃瓶裝之臺灣啤酒1 瓶後逃離現場，嗣於同日凌晨0
    時50分許，為到場員警在新竹市○○路391 號前查獲陳政宏
    ，並扣得作案用之刀刃2 把、上開車輛鑰匙1 支及臺灣啤酒
    1 瓶（車鑰匙及啤酒均已分別發還孫瑋婕及黃鈺展）等物，
    始悉上情。
二、案經孫瑋婕及黃鈺展均訴由新竹市政府警察局第一分局報請
    臺灣新竹地方法院檢察署檢察官偵查起訴。
    理  由
甲、證據能力部分：
一、按被告以外之人於審判外之陳述，雖不符刑事訴訟法第159
    條之1 至之4 之規定，然經當事人於審判程序同意作為證據
    ，法院審酌該言詞陳述或書面陳述作成時之情況，認為適當
    者，亦得為證據；又當事人、代理人或辯護人於法院調查證
    據時，知有第159 條第1 項不得為證據之情形，而未於言詞
    辯論終結前聲明異議者，視為有前項之同意，同法第159 條
    之5 定有明文，而上開規定之立法意旨在於傳聞證據未經當
    事人之反對詰問予以核實，原則上先予排除，惟若當事人已
    放棄詰問或未聲明異議，基於證據資料愈豐富，愈有助於真
    實發現之理念，且強化言詞辯論主義，法院自可承認該傳聞
    證據例外擁有證據能力。查本案所引用之證據資料（詳後引
    證據），其中各項言詞或書面傳聞證據部分，縱無刑事訴訟
    法第159 條之1 至第159 條之4 或其他規定之傳聞證據例外
    情形，業據檢察官、被告陳政宏（下稱被告）及其辯護人於
    準備程序時均不爭執證據能力（本院卷第15頁），並經本院
    審理時予以提示並告以要旨，且各經檢察官、被告及其辯護
    人表示意見，當事人及辯護人均已知上述證據乃屬傳聞證據
    ，復迄至本案言詞辯論終結前均未對該等證據聲明異議（本
    院卷第43至47頁），依上開規定，已擬制同意其有證據能力
    ，且本院審酌該等傳聞證據之取得過程並無瑕疵，與本案待
    證事實間復具有相當之關聯性，以之為本案證據尚無不當，
    均得採為證據。
二、次按，傳聞法則乃對於被告以外之人於審判外之言詞或書面
    陳述，亦即針對被告以外之人於審判外以言詞或書面所為之
    供述證據所為之規範，查卷附監視器畫面翻拍照片及採證照
    片（偵卷第31至35、57、58頁），乃以科學、機械之方式對
    於監視器畫面及查獲當時採證情況所為之忠實且正確之紀錄
    ，性質上並非供述證據，故無傳聞法則之適用；另其餘非供
    述證據亦均經法定程序取得，無不得為證據之情形，自均有
    證據能力。
乙、實體方面：
一、訊據被告固坦稱：我於案發前有喝米酒，於前揭時地有持刀
    攔下被害人孫瑋婕所駕之上開車輛，並持刀在該車車頂敲打
    ，且有進入車內副駕駛座對孫瑋婕說我要去臺北，她有跑出
    車外大喊有人搶車，我即從副駕駛座跨到駕駛座，將該車駛
    離數百公尺後，因該車熄火即下車返家；嗣返家後我再戴上
    口罩及安全帽，並攜帶粉紅色雨傘及另1 把刀子至前開超商
    ，對被害人黃鈺展稱搶劫、把櫃檯的錢拿出來，我要去臺北
    ，黃鈺展回稱要借錢給我，我就說好，並等他，後來我因口
    渴就拿店內啤酒，我看到警車開來就跑了，並在附近遭警逮
    獲等語（本院卷第47至50頁），惟矢口否認有何強盜或恐嚇
    取財之犯行，並辯稱：我有做，但當時我是神智不清，我不
    清楚為何會攔下孫瑋婕的車子，我沒有拿刀威脅說要搶她的
    車子，是她說我有辦法開到臺北就自己去開，但我不會開車
    只開離幾百公尺就停了云云（本院卷第15、48頁），其辯護
    人則以：被告所為均未至使孫瑋婕、黃鈺展達到不能抗拒之
    程度等語為被告辯護（本院易卷第53頁）。
二、按刑法上強盜罪與恐嚇取財罪之區別，係以被告對被害人施
    用強暴、脅迫等非法方法所加之威嚇之程度為準，倘其程度
    足以壓抑被害人之意思自由，至使不能抗拒而取他人之物或
    使其交付者，即屬強盜罪；否則，如其程度尚不足以壓抑被
    害人意思自由，被害人並非不能抗拒，或未達於不能抗拒之
    程度，被害人交付財物與否，尚有自由斟酌之餘地者，在社
    會一般通念上，猶未達不能抗拒之程度，不過因此懷有恐懼
    之心，應僅成立恐嚇取財罪（最高法院79年度臺上字第5023
    號判決意旨參照），經查：
  (一)被告前揭所坦認之事實部分，業據證人即被害人孫瑋婕、黃
    鈺展於警偵及本院審理時證述明確（偵卷第12、13、50至52
    頁、本院卷第33至37；偵卷第14、15、48至50頁、本院卷第
    38至43頁），並有扣案刀刃2 把（翻拍照片如偵卷第57、58
    頁）、上開車輛鑰匙1 支及臺灣啤酒1 瓶，以及新竹市政府
    警察局第一分局搜索扣押筆錄及扣押物品目錄表（偵卷第21
    至23頁）、贓物認領保管單（偵卷第16、17頁）、酒精濃度
    分析器測定數值紀錄列印單（呼氣所含酒精濃度0.96MG/L，
    偵卷第27頁）、超商監視器翻拍照片及採證照片（偵卷第31
    至35、57、58頁）、上開車輛行車執照（偵卷第26頁）等相
    關事證在卷可佐，是此部分之事實，經前揭證據補強後，堪
    以認定。
  (二)證人即被害人孫瑋婕於本院審理時證稱：案發當天我剛好要
    買吃的，買完吃時，被告拿刀就站在我車旁邊，就將刀子持
    平拿刀敲車頂，接著打開副駕駛座車門坐在副駕駛座上，一
    直都跟我說叫我帶他去台北火車站，說了好幾次，我說這裡
    是新竹火車站，也一直重複說沒有辦法，我又說不行要報警
    ，他就說他有刀，不然他要搶車，還說你報阿，我就一直說
    真的沒有辦法，他進去副駕駛座時，我因害怕他手上有刀覺
    得很危險，就打開車門，到外面車門旁邊去，車門開著，他
    沒說我不可以離開座位，我還對剛剛買吃的小吃攤大喊，有
    人要搶車，可是他們沒聽到，他聽到我大喊，他就坐進來從
    副駕駛座跨到駕駛座，我覺得很危險就把車門關上，他就把
    車開走了，他刀一直拿在手上，從他坐上車到他把車子開走
    ，大約2 分鐘，我剛開始覺得他是正常的，但他一直重複他
    要去台北火車站，我就覺得怪怪的可能有喝酒，後來我有回
    到案發地點的小吃店那邊說我的車輛被搶，剛好巡邏車經過
    ，就帶著我往被告開走方向，10分鐘內就在下1 個路口沒多
    遠約幾百公尺處發現我的車子，車子是熄火停靠在路中間，
    他人不在車上，也沒看到他人，他帶的東西包括刀子、鐵鎚
    、白色雨傘及機車鑰匙都沒帶下車在我的車上，他拿的刀大
    約11公分，連刀柄大約有21公分，看來比較像水果刀，好像
    是偵卷第58頁上方照片的刀子，因我沒有拿任何東西，且被
    告手上有刀，我無法抵抗，我覺得他是要搶走我的車，我的
    車子是日產match 牌車子，價值應該不到10萬元，他把油門
    踩到卡住，沒有辦法發動，車鑰匙也沒在車上，警察拖回警
    局，之後叫我開走，發現沒有辦法開，油門已經卡住，我有
    備份鑰匙，後來請我媽媽拖到修車廠去，沒花多少錢，我不
    太記得，因為是我媽媽在弄的，沒有造成我的財物損失等語
    （本院卷第33頁反面至第37頁），與其於警偵中之證述（偵
    卷第12、13、50至52頁）大致相符，並與被告於警詢中之供
    述相互合（偵卷第9 至11頁）。足見被告確有意圖為自己
    不法之所有，於前揭時地，先以持刀並敲打車頂、恫稱要搶
    車等語及侵入車內之方式，恐嚇強求被害人孫瑋婕駕車載其
    前往臺北火車站，詎遭孫瑋婕拒絕後，乃由被告持刀進入車
    內後，迨孫瑋婕下車不從，竟自行駕車駛離，已使孫瑋婕心
    生畏懼，方不敢正面出手阻擋，僅以言語拒絕等情，堪以憑
    信。
  (三)又證人即被害人黃鈺展亦於本院審理時證稱：本件案發時我
    是超商店員，那天是我最後1 天值大夜班，被告到店內時，
    穿著如偵卷第31、32頁照片所示，有載安全帽及口罩，看起
    來比我高，我問他要什麼，他說他要搶劫把櫃檯的錢拿出來
    ，他要坐車去臺北，但金額多少我忘記了，就從衣服裡拿出
    如偵卷第57頁照片的尖刀朝著我，並把雨傘放在櫃檯上，但
    沒有用傘敲打，因超商本身有防搶機制，就是要跟被告保持
    1 個手臂以上的距離，以維護我們本身安全，所以我就向後
    退，靠在櫃台後方與他保持距離，當時2 人所在就如偵卷第
    31、32頁照片的位置，他還叫我動作快一點，敲打櫃檯，但
    沒有要求我打開收銀機，我希望不要出事，能夠減低損失，
    就跟他說不要用搶的，看你需要多少錢我借你，我要到倉庫
    裡去拿錢借他，我到我右後方倉庫裡打電話給我的店長請他
    報警，但我很害怕也想拖延時間，只想趕快離開那個現場，
    既然有機會進去，當然是趕快進去報警，並沒有真的要借他
    錢，惟因他雖沒跟進來，但一直站在櫃檯那邊等我，我就再
    走出倉庫繼續跟他拖延時間，跟他說只有250 元，也沒有真
    的把250 元拿出來；他在店裡時，還有其他顧客進來，也有
    結帳買東西，他就一直站在櫃檯附近，且把刀子收起來，好
    像有兇其他顧客，唸一下，因我一直在拖時間，他就踢店門
    ，最後因我一直在櫃檯與倉庫間進進出出，他等了很久不耐
    煩就到啤酒櫃裡拿了一瓶臺灣啤酒，沒結帳就走出去，我知
    道他身上有武器，警察也會來，且因超商有教導遇到搶劫時
    ，要等歹徒離去，不要追或是趕，以保護我們自身安全，我
    就沒阻止他離去，等他走遠才出去看，他在店內待了約20分
    鐘，後來警察到場後約3 分鐘，在超商斜對面的街口就抓到
    他，因我本身兩份工作，那天是執大夜班，精神狀況不好，
    也想睡覺，他也比我魁武，我覺得不能反抗，進來顧客是附
    近女性鄰居，我怕他傷害顧客，也不敢示意顧客遭搶，當時
    我覺得他與正常人無異，對話時也沒有發生過牛頭不對馬嘴
    的狀況等語（本院卷第38至43頁），與其於警偵中之證述（
    偵卷第14、15、50至52頁）大致相符，並與被告於警詢中之
    供述相互合（偵卷第9 至11頁）。亦見被告確有意圖為自
    己不法之所有，於前揭時地，先以持刀並以手敲打櫃檯、恫
    稱要搶劫把櫃檯的錢拿出來等語、踢店門之方式，恐嚇被害
    人黃鈺展交出櫃檯的錢讓他坐車前往臺北，詎遭黃鈺展諉稱
    要借錢給被告後，乃在櫃檯等候，迨久候不耐，竟自行取走
    店內啤酒1 瓶離去，已使黃鈺展心生畏懼，且因知被告意在
    取財，並決意不為任何反抗，遵從超商訓練之教示，僅以虛
    言拖延等情，亦堪憑信。
  (四)至被告對於犯案過程於辯稱其於案發時處於神智不清之狀態
    云云，惟查：
    1.按刑法第19條有關行為刑事責任能力之規定，係指行為人
      於「行為時」，因精神障礙或其他心智缺陷之生理原因，
      致其辨識行為違法之能力（學理上稱為「辨識能力」）或
      依其辨識而行為之能力（學理上稱為「控制能力」），因
      而不能、欠缺或顯著減低之心理結果者而言。其中「精神
      障礙或其他心智缺陷」之生理原因要件，事涉醫學上精神
      病科之專門學識，非由專門精神疾病醫學研究之人員或機
      構予以診察鑑定，不足以資判斷，自有選任具該專門知識
      經驗者或囑託專業醫療機構加以鑑定之必要；倘經鑑定結
      果，行為人行為時確有精神障礙或其他心智缺陷，則是否
      此等生理因素，導致其違法行為之辨識能力或控制違法行
      為之能力，因而產生不能、欠缺或顯著減低之心理結果，
      亦即二者有無因果關係存在，得否阻卻或減輕刑事責任，
      應由法院本於職權判斷評價之（參照最高法院96年臺上字
      第5297號判決意旨參照），先此敘明。
    2.查被告於案發前即罹患有酒精性精神病及酒精成癮病症之
      情形，業有國軍新竹地區醫院附設民眾診療服務處（下稱
      國軍新竹醫院）99年1 月27日醫桃新民字第0990000053號
      函及檢附病歷資料（偵卷第59至155 頁）、該醫院診斷證
      明書（本院審訴卷第27、28頁）、行政院衛生署新竹醫院
      （下稱署立新竹醫院）99年7 月12日新醫歷字第09900044
      18號函及檢附病歷資料（本院審訴卷第34至52頁）等件在
      卷可佐。
    3.本院復將被告送請臺北市立聯合醫院作精神鑑定，鑑定結
      果認認：「綜合陳員（即被告，下同）之過去生活史、疾
      病史、身體檢查、精神狀態檢查、與心理評估結果，本次
      鑑定認為，陳員係一『精神分裂症』合併『酒精濫用』之
      患者；而陳員於本案發生時，受精神障礙及酒精中毒狀態
      之影響，致使其辨別其行為違法之能力（即辨別是非能力
      ）與依其辨識而行為之能力（即控制行動能力），顯著減
      低。陳員於21歲時開始呈現精神病症狀，就其疾病病程及
      臨床表現（如語言智商顯著大於操作智商等等）而言，並
      非酒精性精神病症狀可為解釋，因此，鑑定人認為其罹患
      「精神分裂症」應屬確實，且迄今已10餘年。就鑑定所見
      ，陳員雖於案發前處於精神病狀態之急性期，但其涉案行
      為並非急性精神病症狀（如幻覺及妄想）之影響，而致無
      法辨識或不能依其辨識而行為，換言之，並非無責任能力
      狀態。然而，陳員雖受酒精使用之影響以致無法詳細陳述
      涉案過程，陳員於案發當時之現實判斷能力與臨場處理能
      力，確實顯著低於常人，且其罹患精神分裂症之情形確實
      ，足見陳員長期受慢性精神障礙影響而致使其知覺理會及
      判斷作用及自由決定其意思之能力呈現顯著缺損，加之陳
      員於案發前使用酒精，從而產生犯案行為。因此，本次鑑
      定認為，陳員涉案當時，受精神障礙及酒精中毒狀態之影
      響，致使其辨別其行為違法之能力與依其辨識而行為之能
      力，顯著減低。陳員之精神障礙（精神分裂症所致）及酒
      精使用互相產生影響，而鑑定時陳員對於持續接受精神科
      治療及戒除酒癮仍無法表達明確意願，為避免再次發生類
      似情事，鑑定人建議陳員應受持續之精神科治療。」等語
      （本院審訴卷第57頁），此有該醫院99年8 月13日北市醫
      松字第09930280600 號函暨被告精神鑑定報告書附卷可憑
      （本院審訴卷第54至58頁）；雖證人即被害人黃鈺展並未
      證述被告於犯案過程中有精神狀況異常之情形，證人即被
      害人孫瑋婕則於本院審理時證稱覺得被告怪怪的，一直重
      複說要去臺北火車站等語（本院卷第34頁反面、第35頁反
      面），且觀諸被告警詢、偵查筆錄，被告於警偵及本院審
      理時均就其犯案過程供述綦詳，並於偵訊及本院審理時則
      否認犯行，惟按行為人於行為時，是否因精神障礙或其他
      心智缺陷之生理原因，致其辨識行為違法之能力或依其辨
      識而行為之能力，因而致生不能、欠缺或顯著減低之心理
      結果，係歸屬刑事法上行為人責任能力範疇之判斷，所謂
      行為人具有刑事上之責任能力，意即行為人必須在行為當
      時具有判斷不法，並依此判斷而能夠不為違法之能力，始
      有罪責可言，是以行為人具有判斷不法之意識能力，並依
      其判斷而為行為之控制能力，即稱為責任能力，而記憶力
      與判斷不法之意識能力並非相等，縱有部分記憶力，亦無
      法由此逕認其當然有判斷不法之意識能力，被告於警詢固
      能供承前揭犯行，於偵審中復能供明案情，惟此充其量僅
      能證明被告對其恐嚇取財之事實，明知並有意使其發生，
      被告主觀上有恐嚇取財罪之故意，符合恐嚇取財罪之主觀
      構成要件，然究無法以此認定被告有判斷不法之意識能力
      及依其判斷而為行為之控制能力，而謂被告具有刑事法上
      之責任能力，況依前揭判例意旨，被告是否於行為時辨識
      行為違法之能力或依其辨識而行為之能力，因而致生不能
      、欠缺或顯著減低，自應由專門精神病醫學研究之人予以
      診察鑑定，而觀諸臺北市立聯合醫院所為前揭被告精神鑑
      定報告書，已詳載被告個人生活史、疾病史及鑑定所見（
      含身體檢查、精神狀態、心理評估〈外觀及配合受測態度
      、答題反應、魏氏成人智力測驗、班達投射測驗與人格測
      驗〉）等項，而得出上開鑑定結論，再據以記載鑑定結果
      ，則該份精神鑑定報告書既詳載鑑定之經過及其結果，自
      符合刑事訴訟法第206 條第1 項所定之法定程式，而證人
      孫瑋婕、黃鈺展既均非專門精神病醫學研究之人，自不能
      憑上開證人並未述及被告於案發時有精神異常或僅述及表
      面觀察之狀況，資以判斷被告行為時之精神狀態，況被告
      確已罹患有酒精性精神病及酒精成癮病症，於國軍新竹醫
      院及署立新竹醫院就醫之情，業如前述，本院綜觀被告之
      就醫精神病史及前揭精神鑑定報告書尚論斷被告罹患有「
      精神分裂症」合併「酒精濫用」病症，足認被告於前揭所
      為2 次犯行案發時，均受精神障礙及酒精中毒狀態之影響
      ，致自身辨識行為違法之能力有顯著減低之情形，致控制
      能力降低而犯本案，其間應具有因果關係，亦堪認定，然
      此僅得做為減輕罪責之事由，要難執為豁免本件犯行之刑
      責，附此敘明。
  (五)至被告對於犯案過程於本院審理時復辯稱其於案發時不清楚
    有無拿刀敲打被害人孫瑋婕車頂、也沒說要搶車、孫瑋婕稱
    其有辦法就自己開車；沒有踢超商的門等情事（本院卷第48
    、50頁），然被告於警詢時供承：我有恐嚇駕駛人說我要搶
    車等語（偵卷第10頁），已有供述不一之情，而被告有拿刀
    敲打被害人孫瑋婕車頂、有說要搶車、孫瑋婕並未說被告有
    辦法可自己開車；被告有踢超商的門等情，業據證人孫瑋婕
    、黃鈺展於警偵及本院審理證述明確在卷（偵卷第12頁反面
    、第49至51頁、本院卷第33頁反面、第36頁、第37頁反面、
    第38頁反面），本院斟酌證人先後證述相符並無齟齬之處，
    且證人孫瑋婕及黃鈺展既均於偵訊時證稱被告並未對其等為
    不利之舉（偵卷第49、51、52頁），衡情應不致就此細節反
    而故為誣陷被告不實之言，自應以證人孫瑋婕、黃鈺展之證
    述，較為可採，是被告此番辯解，自無從採信。
  (六)綜上所述，堪認證人孫瑋婕、黃鈺展之指訴無訛，堪以憑採
    ，被告上揭空言否認之部分，除開被告行為時辨識能力確因
    精神上疾病之故顯著降低乙節外，乃均係事後臨訟卸飾之詞
    ，於法並無可採，本件被告恐嚇取財之事證明確，其犯行均
    堪認定，自應依法論科。
三、論罪科刑：
  (一)本件被告所為均係犯刑法第346 條恐嚇取財罪。至公訴人認
    被告涉有刑法第330 條第1 項之加重強盜罪嫌，係以被害人
    孫瑋婕被害人孫瑋婕、黃鈺展面對被告之搶劫行為時非常緊
    張，且害怕如不立刻將車輛或現金交出即將遭受被告之傷害
    ，且主觀上自認當時無能力反抗被告，再參以被告行為時手
    持菜刀或自製短刀，甚難期待被害人等於當時客觀上有能力
    反抗被告，是被告所為足以使被害人等喪失意思自由，而至
    不能抗拒之程度云云（本院卷第2 頁起訴書）。訊據被告堅
    決否認有何強盜犯行，辯護人並以：被告之行為並未達到致
    使被害人不能抗拒之程度，應僅成立恐嚇取財罪等語（本院
    卷第51頁），是被告所使用之手段，是否已致告訴人不能抗
    拒之程度，應為關鍵所在，惟查：
    1.按被害人之陳述如無瑕疵，且就其他方面調查又與事實相
      符，固足採為科刑之基礎，倘其陳述尚有瑕疵，則在未究
      明前，遽採為論罪科刑之依據，即難認適法（最高法院61
      年台上字第3099號判例意旨參照），而所謂無瑕疵，係指
      被害人所為不利被告之陳述，與社會上一般生活經驗或卷
      存其他客觀事實並無矛盾而言；另所謂就其他方面調查認
      與事實相符，非僅以所援用之旁證足以證明被害結果為已
      足，尤須綜合一切積極佐證，除認定被告確為加害人之可
      能外，在推理上無從另為其他合理原因之假設，有一不合
      於此，即不能以被害人之陳述作為論斷之證據。職是，不
      應僅以被害人孫瑋婕及黃鈺展2 人主觀上自認當時無能力
      反抗被告之指訴即率認被告使用之手段已至使其等不能抗
      拒之程度。
    2.復按刑事訴訟上證明之資料，無論其為直接證據或間接證
      據，均須達於通常一般之人均不致有所懷疑，而得確信其
      為真實之程度，始得據為有罪之認定，若其關於被告是否
      犯罪之證明未能達此程度，而有合理之懷疑存在時，致使
      無從形成有罪之確信，在刑事訴訟「罪疑唯輕」、「無罪
      推定」原則下，依據「罪證有疑，利於被告」之證據法則
      ，即不得遽為不利被告之認定（最高法院76年台上字第49
      86號判例意旨參照）。又按最高法院於92年9 月1 日刑事
      訴訟法修正改採當事人進行主義精神之立法例後，特別依
      據刑事訴訟法第161 條第1 項規定（檢察官就被告犯罪事
      實，應負舉證責任，並指出證明之方法），再次強調謂：
      「檢察官對於起訴之犯罪事實，應負提出證據及說服之實
      質舉證責任。倘其所提出之證據，不足為被告有罪之積極
      證明，或其指出證明之方法，無從說服法院以形成被告有
      罪之心證，基於無罪推定之原則，自應為被告無罪判決之
      諭知」等語（最高法院92年台上字第128 號判例意旨參照
      ）。此即學說上所稱基於嚴格證明法則下之「有罪判決確
      信程度」，對於被告是否犯罪之證據應證明至「無庸置疑
      」之程度，否則，於無罪推定原則下，被告自始被推定為
      無罪之人，對於檢察官所指出犯罪嫌疑之事實，並無義務
      證明其無罪，即所謂不「自證己罪原則」，而應由檢察官
      負提出證據及說服之責任，如檢察官無法舉證使達有罪判
      決之確信程度，以消弭法官對於被告是否犯罪所生之合理
      懷疑，自屬不能證明犯罪，應為有利於被告之認定。
    3.被害人孫瑋婕於本院審理時及被害人黃鈺展雖於警詢及本
      院審理時固均證稱：其主觀上自認當時不能反抗被告等語
      （本院卷第36頁反面；偵卷第15頁，本院卷第40頁反面、
      第41頁），然卻分別對被告直言拒絕駕車搭載被告前往臺
      北火車站或虛言借貸婉拒拿取櫃檯內款項予被告之要求，
      是被告雖持刀並表明搶車或搶劫取財之意，惟此舉究否係
      欲以此至使被害人孫瑋婕及黃鈺展2 人均置於無法反抗之
      境地，已然存疑。
    4.又查被告雖手上持刀，然被害人孫瑋婕及黃鈺展係與被告
      相隔於車輛或櫃檯兩側，而觀諸被告與孫瑋婕間主要僅係
      不斷重複要孫瑋婕駕車載被告去臺北火車站而遭拒絕之對
      話，並未出言令孫瑋婕不可離開車內，另被告亦聽從黃鈺
      展要借他錢之提議，且讓黃鈺展則可自由進出店內倉庫等
      情，業如上述，又孫瑋婕於偵訊時證稱：當時被告沒有說
      要對我不利等語（偵卷第51、52頁），黃鈺展亦於偵訊時
      證稱：被告沒有拿刀朝我方向比劃，只往前伸過去說要搶
      劫，也沒有作勢要對我不利等語（偵卷第49頁），是見被
      告均未進一步為強暴或威脅被害人等必須完成被告原本要
      求之不利作為，復以被告與被害人之間均有相當之間隔，
      足認被害人孫瑋婕及黃鈺展案發當時，應均未有即時之危
      害，是依一般社會生活經驗判斷，孫瑋婕及黃鈺展2 人除
      心生畏懼之外，其自由意識應皆未遭受壓制，客觀上尚未
      達於不能抗拒之程度，自不該當於強盜罪之構成要件甚明
      。
    5.又強盜乃以強暴、脅迫、藥劑、催眠術或他法至使不能抗
      拒為手段，所稱「至使不能抗拒」，係指行為人所施用之
      強暴、脅迫等方法，事實上，已使被害人喪失意思自由，
      致無法抗拒或不能抗拒，此與被害人處於當時環境下，因
      個人主觀上有所顧慮，而不敢抗拒，甚或不及反抗等情形
      ，迥然有別。本案被告雖有駕駛被害人孫瑋婕之車輛離去
      及取走超商店內啤酒1 瓶之情事，然孫瑋婕於偵訊及本院
      審理時均證稱：被告聽到我在車外大喊就從副駕駛座跨坐
      到駕駛座把車開走等語（偵卷第51頁、本院卷第33頁反面
      ），黃鈺展亦於警偵及本院審理時均證稱：被告等的很久
      不耐煩就拿走1 瓶啤酒等語（偵卷第49頁、本院卷第42頁
      ），均與被告上揭原先之要求有所差異，是被害人等對被
      告駕車離去及取走啤酒未加反抗，究係因無法反抗或不及
      反抗，本難依本案所呈現之證據而遽認定為已達不能反抗
      之程度，亦可堪認其等應係當時處於孤立無援之處境，雖
      均尚有自由意志衡度情勢於案發後迅為跑出車外關上車門
      或自由進出櫃檯與倉庫間之舉，不過因當時所處環境，而
      一時懷有恐懼之心，但在客觀上仍未達於不能抗拒程度，
      祇因被害人等「主觀上」均有所顧慮之畏懼，不敢出而抵
      抗，甚或不及反抗，方任由被告駕車或取走啤酒離去之情
      甚明。
    6.又倘若被告係出於使被害人孫瑋婕及黃鈺展處於不能抗拒
      程度之犯意，則在為上揭不法舉動後，衡情應不至於倉促
      駕車或取走啤酒離去、而不持續停留現場施以進一步諸如
      目露兇光、持刀比劃等強暴威脅強使孫瑋婕仍須駕車搭載
      其前往目的地及黃鈺展必須交出金錢財物之理，是基於「
      罪證有疑，利於被告」之證據法則，本案既有此等存疑之
      處，即應做出有利於被告之認定，於此亦應認被告所使用
      之手段，尚未達到不能抗拒之程度。而被害人孫瑋婕及黃
      鈺展所謂不行反抗，且感覺被搶車或遭搶劫財物云云（本
      院卷第36頁反面、第40頁反面、第41頁），尚與上開論證
      有所齟齬，並為被害人等單一指訴、且屬個人揣度臆測之
      詞，復無其他確切事證足證被害人等斯時確係處於無法抗
      拒之狀態，自難僅憑此率為不利被告之認定。
  (二)查被告所為，均係犯刑法第346 條第1 項恐嚇取財罪，如前
    所述，且對被害人孫瑋婕、黃鈺展2 人所施以之強暴、脅迫
    手段，尚未使其等達於不能抗拒之程度，公訴人認係犯刑法
    第330 條第1 項之加重強盜罪云云，尚有未恰，惟因兩者間
    基本社會事實同一，爰依法變更起訴法條，附此併敘。又被
    告所犯上開2 罪，犯意各別，行為互殊，應予分論併罰。被
    告於前揭所為2 次犯行案發時，均有自身辨識行為違法之能
    力顯著減低之情形，是被告既於行為時有識別能力顯著下降
    之事實，爰均依刑法第19條第2 項規定，減輕其刑。
  (三)本院審酌被告正值青壯之期，不思循正當途徑取得財物，竟
    意圖為自己不法之所有，貪念他人之財物，憑藉酒意率然以
    持刀等方式先後為本件2 次恐嚇取財犯行，造成車輛駕駛人
    及超商店員之恐懼，所為對於社會治安有顯著危害，惡性匪
    淺，惟其所取得車輛旋即遭尋回、啤酒亦未飲用，實際造成
    之損害尚微，參以其並無前科，素行尚佳，此有臺灣高等法
    院被告前案紀錄表附卷可考（本院卷第3 頁），且念及被告
    犯後於警詢時坦認犯行，於偵審中亦供承案發所為，並表明
    其有在吃藥、晚上不會不睡覺到處跑、也沒再喝酒之情（本
    院卷第51頁反面），堪認已有悛悔之意，及其教育程度為高
    職肄業、現年逾3 旬、未婚、無業、家庭經濟狀況勉持（偵
    卷第9 頁被告警詢筆錄受詢問人欄，本院卷第5 頁被告戶籍
    資料）、被告罹有精神疾病之情，併斟酌本案未傷及他人及
    犯罪動機、目的分別係要求駕車搭載前往目的地及交出車資
    旅費，犯罪手段分別係持刀並持以敲打車頂、出言恫嚇、侵
    入車內並駕車駛離；持刀、用手敲打櫃檯、腳踢店門及取走
    啤酒，兩次犯罪情節及取得財物價值間之差異等一切情狀，
    爰分別量處被告對被害人孫瑋婕犯行部分有期徒刑4 月、對
    被害人黃鈺展犯行部分有期徒刑3 月，並定應執行刑有期徒
    刑5 月，及就以上宣告刑及定執行刑，分別諭知易科罰金之
    折算標準，以資儆懲。
  (四)至扣案被告為上揭在超商所為恐嚇取財犯行所穿載之安全帽
    及口罩，有新竹市政府警察局第一分局搜索扣押筆錄及扣押
    物品目錄表、採證照片、扣押物品清單附卷可稽（偵卷第21
    至23、30頁、本院審訴卷第7 頁），查該安全帽及口罩等物
    均係屬一般騎車之人尋常穿載之物，且本件恐嚇取財犯行乃
    持用刀器所為，並無積極證據證明上開扣案物係被告專用於
    本案恐嚇取財犯罪本罪所用、預備所用之物，且難認與本案
    有關連性，亦非違禁物，爰均不併予諭知沒收；又被告持用
    之刀器2 把，被告供稱均係其父母所有之物（本院卷第50頁
    反面），復無證據證明確係被告所有之物，亦同不併予諭知
    沒收；另扣案車輛（含車鑰匙）及啤酒等物，均非被告所有
    ，且已發還被害人，此有贓物認領保管單附卷足稽（偵卷第
    16、17頁），自亦不得宣告沒收，均此併敘。
  (五)又被告未曾受有期徒刑以上刑之宣告，有上揭臺灣高等法院
    被告前案紀錄表在卷可參，被告經此教訓應知警惕而無再犯
    之虞，本院綜合其個人及犯罪情狀等情，因認所宣告之刑以
    暫不執行為當，爰併予宣告緩刑2 年。又臺北市立聯合醫院
    對被告進行精神鑑定結果認：被告之精神障礙（精神分裂症
    所致）及酒精使用互相產生影響，而鑑定時被告對於持續接
    受精神科治療及戒除酒癮仍無法表達明確意願，為避免再次
    發生類似情事，鑑定人建議被告應受持續之精神科治療等語
    ，有上開精神鑑定報告書在卷可按（本院審訴卷第57頁) 。
    為使被告能確實戒除酒癮並治療其精神障礙症狀，避免再犯
    ，爰依刑法第74條第2 項第6 款之規定，命被告完成戒癮治
    療及精神治療，並依刑法第93條第1 項第2 款之規定，諭知
    於緩刑期間付保護管束。至蒞庭檢察官表示應對被告為刑法
    第87條之保安處分等語（本院卷第51頁反面），因本案被告
    已有上開應完成戒癮治療及精神治療之緩刑附帶條件，已可
    達致相同之效果，為免重複起見，爰不為此項之諭知，併此
    指明。
據上論斷，依刑事訴訟法第299 條第1 項前段、第300 條，刑法
第346 條第1 項、第19條第2 項、第41條第1 項前段、第51條第
5 款、第74條第1 項第1 款、第2 項第6 款、第93條第1 項第2
款，刑法施行法第1 條之1 第1 項、第2 項前段，判決如主文。
本案經檢察官陳建文到庭執行職務。
中    華    民    國   100    年    2     月    11    日
                  刑事第六庭  審判長 法  官  馮俊郎
                                     法  官  蔡欣怡
                                     法  官  林建鼎
以上正本證明與原本無異。
如不服本判決應於收受送達後10日內向本院提出上訴書狀，並應
敘述具體理由；如未敘述上訴理由者，應於上訴期間屆滿後20日
內向本院補提理由書（均須按他造當事人之人數附繕本）「切勿
逕送上級法院」。
告訴人或被害人如對於本判決不服者，應具備理由請求檢察官上
訴，其上訴期間之計算係以檢察官收受判決正本之日期為準。
中    華    民    國   100    年    2     月    11    日
                                     書記官  黃伊婕
附論罪科刑依據之法條：
中華民國刑法第346 條第1 項：
意圖為自己或第三人不法之所有，以恐嚇使人將本人或第三人之
物交付者，處6 月以上5 年以下有期徒刑，得併科1 千元以下罰
金（罰金部分，依刑法施行法第1 條之1 第1 項、第2 項前段規
定，貨幣單位變更為新臺幣且金額提高為30倍）。